【裁判字號】    97,上更(二),120
【裁判日期】    980123
【裁判案由】    損害賠償
【裁判全文】
臺灣高等法院民事判決               97年度上更(二)字第120號
上  訴  人  中原工程顧問有限公司
法定代理人  乙○○
訴訟代理人  孫志鴻律師
被上訴人    交通部民用航空局桃園國際航空站(即原交通
            部民用航空局中正國際航空站)
法定代理人  甲○○
訴訟代理人  洪堯欽律師
            劉健右律師
上列當事人間損害賠償事件，上訴人對於中華民國92年7 月23日
台灣桃園地方法院92年度訴字第700號第一審判決提起上訴，經
最高法院第二次發回更審，本院於98年1 月14日言詞辯論終結，
判決如下：
    主    文
原判決關於命上訴人給付超過新台幣314,511元本息，及主文第
3項關於假執行之宣告，暨訴訟費用之裁判均廢棄。
上開廢棄部分，被上訴人在第一審之訴及其假執行之聲請均駁回
。
其餘上訴駁回。
第一、二審及發回前第三審訴訟費用由上訴人負擔 30%，餘由被
上訴人負擔。
    事實及理由
一、被上訴人主張：
    上訴人於民國86年6月間，就中正機場跑道、滑行道道面翻
    修工程及機場北側滑行道、停機坪道面伸縮縫更新工程（下
    稱系爭工程）之規劃設計服務工作，與上訴人簽訂規劃設計
    服務合約（下稱系爭合約），約定被上訴人按竣工結算工程
    費之1.85%計付上訴人服務費。嗣被上訴人於88年間就其中
    ＮＳ滑行道工程為驗收，發現有冒漿嚴重破壞版塊致滑行道
    無法正常使用之瑕疵，須全部拆除重作，經委託台灣省土木
    技師公會（下稱土木技師公會）鑑定結果，認上訴人就該瑕
    疵應負70%之責任。以ＮＳ滑行道之建造費用新台幣（下同
    ）4,692,691元計算，被上訴人得依系爭合約第14條第6款之
    約定，請求上訴人賠償3,284,883元，扣抵上訴人之履約保
    證金50萬元及系爭合約服務費尾款319,068元後，上訴人尚
    應賠償2,465,815元，及自92年4月26日起至清償日止按年息
    5%計算之法定遲延利息等語。
二、上訴人則以：上述ＮＳ滑行道發生冒漿致破壞版塊，非完全
    導因於設計版塊底層之改變，而係原始設計時未做整體考量
    所致，上訴人僅承攬「道面翻修工程」、「道面伸縮縫更新
    工程」及該工程之規劃設計（含相關測量），非全面性之設
    計、整修及測量，自不能改變原始排水設計，此亦非系爭合
    約之內容。又排水多由高處往低處流動，而道面較兩側草坪
    為高，故如伸縮縫施工良好，雨水即不會經由縫隙滲入，自
    不生冒漿之情形，且系爭工程與地質調查不相干，合約亦未
    要求上訴人應做地質調查，是鑑定報告認上訴人設計錯誤，
    未考慮整體排水及未施作地質調查，應各負35%、25%之責任
    云云，顯有謬誤；上訴人至多僅就版塊接縫未設置繫筋或綴
    筋部分，負擔10%之賠償責任。又上訴人非屬故意或重大過
    失，依系爭合約第14條第7款之約定，賠償金額亦以系爭合
    約總金額1,133,579元為限等語，資為抗辯。
三、本件經原法院判決：上訴人應給付被上訴人 2,465,815元，
    及自92年4月26日起至清償日止按年利率5％計算之利息，暨
    被上訴人以822,000元為上訴人供擔保後，得假執行。上訴
    人不服原判決，上訴聲明為：(一)原判決廢棄。(二)上開廢棄部
    分，被上訴人第一審之訴及假執行之聲請均駁回。被上訴人
    之答辯聲明則為：上訴駁回。
四、兩造不爭執之事實：
    被上訴人於86年 6月間與上訴人簽訂系爭合約，委託上訴人
    辦理中正機場跑道、滑行道道面翻修工程及機場北側滑行道
    、停機坪道面伸縮縫更新工程規劃設計（含相關測量）服務
    工作。88年間就其中ＮＳ滑行道工程進行正式驗收時，發現
    有冒漿嚴重破壞版塊而導致滑行道無法正常使用之情形，而
    本件翻修更新工程總費用為71,745,495元，其中NS滑行道建
    造費用為 4,692,691元。上訴人交付之履約保證金50萬元及
    系爭合約尾款 319,068元，現仍由被上訴人扣留，並未返還
    及給付上訴人等情，業據提出系爭合約書、被上訴人90年10
    月19日正站維字第 0018256號函等影本為證，且為上訴人
    所不爭執，堪信被上訴人此部分之主張為真正。
五、兩造爭執點之論述：
  本件經協議簡化爭點為：
  (一)NS滑行道工程之瑕疵是否可歸責於上訴人？如可歸責於上訴
    人，上訴人應負之過失責任比例究為若干？
  (二)被上訴人對上訴人是否有損害賠償請求權？得請求之金額為
    何？
  (三)上訴人得否依系爭合約第14條第7 款但書之約定，主張僅負
    限制責任？茲分述如下：
  (一)系爭ＮＳ滑行道工程之瑕疵可歸責於上訴人：
    1.系爭ＮＳ滑行道前經被上訴人委託台灣省土木技師公會鑑
      定，該公會90年6 月19日省土技字第2063號鑑定報告載
      明：「七、鑑定標的物之構造、用途及現況：本鑑定標的
      物之構造屬於機場鋪面之剛性道面，其材料以混凝土材料
      為主，其設計抗彎強度為 650PSI.，編號為北機坪ＮＳ滑
      行道。主要用途為貨運飛機起降前後飛機滑行之用。目前
      之現況為ＮＳ滑行道雖已翻修完成，但自 CARGO509 至
      CARGO515之間，橫向編號為ＣＤ之版塊，全長約 542公尺
      ，不論版塊間之縱向縫或橫向縫，縮縫、伸縫、施工縫或
      伸縮縫，均有嚴重冒泥漿情況發生，部分版塊損壞，有縱
      紋、橫紋或不規則裂紋產生，損壞輕重不一，對飛機滑行
      或飛安均有不良之影響。」、「八、鑑定經過：(二)損壞原
      因之探討：中正國際機場北機坪ＮＳ滑行道下面土壤狀況
      ，依據ＮＳ滑行道冒漿研究報告本案地質情況，除了版塊
      40公分厚外，其下一層較為鬆軟的紅棕色砂質沉泥層，平
      均厚約3.4公尺，惟南側即版塊Ａ18附近厚約有 4.64公尺
      ，而北側即版塊 Ａ31附近厚約2.4公尺，形成北薄南厚之
      趨勢，平均Ｎ值約13，平均含水量為百分之17.8，平均孔
      隙比為 53.4%，有壓縮性，其塑性指數為19，該層土層強
      度由於比較低，遇水時膨脹成為弱層土壤，無水時則體積
      乾縮變成強度略高之硬層，而桃園地區之氣象特性為雨季
      、乾季不停的循環，再加上飛機滑行時有不定時的往覆載
      重，造成對該層次之回脹或沉陷產生一定程度之影響，在
      該層次下方，距地面10公尺以內，均為典型的桃園地區紅
      棕色卵礫石層，Ｎ值非常大，均在一百以上。ＮＳ滑行道
      區域內地下水位比較低，在地表下 6.3公尺左右，若有下
      雨，地下水位可能會有上升，再由該區地表面排水溝及集
      水井情況來看，均無流水或集水，反而有乾涸現象，因此
      該區○○道冒漿原因，推斷係由地下水引起之機率不大，
      反而是由地面水沿版塊接縫滲入版塊之下，形成泥漿，一
      旦飛機載重經過，於是泥漿順著接縫湧出地面。再由透地
      雷達探測該區地質調查結果顯示，先以縱向斷面測線Ａ、
      Ｂ兩條測線而言，在版塊下方之土壤均有淘空及疏鬆現象
      發生。在Ｃ、Ｄ、Ｅ、Ｆ四條橫向測線而言，其版塊下之
      土壤疏鬆程度及補淘空情形仍比較嚴重，此狀況顯示出版
      塊間之接縫或交接處有反覆之冒漿淘空、下陷，遇水後土
      壤再膨脹，乾燥時收縮之惡性循環，造成版塊不均勻沉陷
      ，而版塊又為無鋼筋巨積混凝土無法承受拉力，因而破壞
      是必然的結果，大部分冒漿位置與版塊破損有相互關連性
      ，即冒漿愈嚴重，則版塊破損情況就愈嚴重，另有少數冒
      漿位置之版塊沒有破損情況，推斷可能尚未到破損時機。
      ‧‧‧茲提出中正國際機場北機坪ＮＳ滑行道損壞之主要
      原因歸納如下：1.該滑行版塊本身厚度約有38 ~41公分（
      以下簡稱Ａ層），版塊下方有厚約20~30公分之級配料或Ｌ
      ＣＢ混凝土（以下簡稱Ｂ層），Ｂ層下方有厚約2 ~5公尺
      之軟弱黃土層（以下簡稱Ｃ層），Ｃ層下方有厚約10公尺
      以上較堅硬之卵礫層（以下簡稱Ｄ層）。而Ｃ層遇水後有
      弱化膨脹形成泥漿之特性，且Ｃ層又夾在Ａ、Ｂ層與Ｄ層
      之中間，有如夾心餅乾，一旦在Ａ、Ｂ層上方有載重經過
      時，Ｃ層之泥漿即沿著伸縮縫冒出，由於泥漿之冒出，導
      致Ｃ層細料流失有被淘空現象發生，久而久之，就引起版
      塊不均勻沉陷情況發生，如此不斷的惡性循環，使情況日
      趨嚴重，於是最上層之版塊就產生龜裂現象，就本案地質
      狀況而言，可謂之先天不足。2.本案ＮＳ滑行道在翻修版
      塊Ａ層下方，即Ｂ層在翻修前，為透水性較佳之級配料，
      但經過換成Ｂ層ＬＣＢ混凝土後，則阻擋了水的通路，無
      法在ＮＳ滑行道版塊下方做橫向及縱向之排水，形成翻修
      版槐下方易造成積水現象，一旦有積水就無法快速宣洩，
      其泥漿就如同前述般的沿伸縮縫冒出。又Ｂ層ＬＣＢ混凝
      土與Ａ層版塊混凝土，在澆注時為分別在不同時段澆注，
      因此匯集之泥漿水易存在此介面中，此可由ＬＣＢ混凝土
      鉆心取樣樣品之介面被污染成黃棕色的表面可得到證明。
      因此翻修後之版塊造成積水，將黃土泡軟，形成泥漿，當
      有載重經過時，即造成冒漿，而引起版塊不均勻沉陷及損
      壞。3.本案ＮＳ滑行道面，是採用接縫式混凝土剛性道面
      設計及施工‧‧‧而本案翻修版塊之接縫，除新舊版塊及
      每天施工後再做之處均為施工縫外，其餘不論橫向或縱向
      均為縮縫。依ＦＡＡ. 規範及經驗法則，翻修版塊之接縫
      均應配置繫筋或綴縫筋，以強化新舊版塊之結合力。查本
      案除兩新版塊之間有繫筋外，其餘新舊版塊及縮縫處均無
      新設繫筋及綴縫筋之配置，因此大大降低了本案新舊版塊
      之結合力，一旦有外力（載重）及位移（下陷）時，在接
      縫處易產生裂紋而損壞版塊，依據ＦＡＡ. 規範及ＰＣＡ
      .規範，其縮縫之切割深度應為版塊厚度之1/4，即41/4=
      10.25公分，本案在設計圖上，其縮縫切割深度為9公分，
      顯然不符規範要求，而在接縫取樣之樣品所量得之切割縫
      ，則只有5公分。另在新舊版塊交接處由於挖除級配材料
      時，在舊版塊下之級配料會有坍落，雖新版塊下有ＬＣＢ
      混凝土，但原坍落之級配層仍無法充分壓實，而造成疏鬆
      區引起積水，在切割接縫時之用水、伸縮縫之清洗或接縫
      施作時雨水之滲入都可能造成疏鬆區引起積水。」等情（
      原審卷第40至48頁）
    2.台灣省土木技師公會以系爭ＮＳ滑行道之構造、用途及現
      況，根據上開損壞原因及鑑定所依據相關之書面資料、取
      樣試驗結果深度檢核等，由林成功、楊高雄、侯衍泰三位
      土木技師以專業知識研判、分析、討論提出下列結論：「
      1.在翻修版塊時將原來設計之20 ~30公分原透水性較佳之
      級配層挖除，改以20公分ＬＣＢ混凝土取代，如前文所述
      ，此為版塊損壞之較重要原因，阻斷了原來之垂直方向及
      橫斷面水之通路，造成入侵水無法順利排除，另在新舊版
      塊交接下沒有足以防止級配材料之坍落或補救措施之設計
      而造成積水空洞，因此產生向上冒漿之機率增加。另依據
      87年3月9日會議記錄，業主 (即被上訴人）曾提出新舊道
      面銜接處因級配層高低差，可能有積水現象；在道面翻修
      時，請設計單位考量是否更換繫桿在施工縫部分等問題，
      設計單位（即上訴人）原有充分修正設計之機會，但並沒
      有做適妥之修正設計，喪失契機。上述所陳項目在本案權
      重占35%，而設計單位應負 100%責任。2.設計單位對ＮＳ
      滑行道翻修設計階段，對本案地質狀況未做充分了解及地
      質調查，亦沒有從事設計前對本案工程特性及周詳之考量
      等工作，造成本案版塊於唧水時連帶產生路床土壤冒漿現
      象，因而引起版塊損壞。另依據87年8 月11日會議記錄，
      為確認版塊翻修數量時，設計單位在原來翻修之位置有所
      變更時，應根據變更後之位置做實際之狀況了解，加以區
      隔重新考量，但卻未在第一時機予以重視，其責難以推卸
      。該項在本案權重為25%，設計單位應負100%責任。‧‧
      ‧4.按吳學禮編著鋪面、材料工程實務書中第八章剛性道
      面設計，ＪＣＢ混凝土道面篇內或經驗法則而言，版塊翻
      修時之新舊版塊接縫或縮縫都應設計繫筋或綴縫筋，而本
      案於縱向施工縫及橫向縮縫並沒有新設配置，造成版塊接
      縫處結合力減弱。該項在本案權重為10%，設計單位應負
      100%責任。」等語，並製成鑑定責任權重比例結果表可資
      參佐（原審卷第48至52頁）
    3.依台灣省土木技師公會之上開鑑定報告，再參酌鑑定證人
      即台灣省土木技師公會技師侯衍泰於本院前審證稱：「 (
      問：上訴人未依87年3月9日會議當時被上訴人主動提及之
      事項設計，是否亦屬疏失？)業主 (即被上訴人)已經在事
      前規劃時都有提醒設計單位，而設計單位仍然這樣設計，
      顯然極為不恰當。（問：鑑定報告第17頁，請具體說明？
      ）經我們到中正機場實地調查，發覺設計的位置不是現在
      施工的位置，當時因為業主需要，曾經徵詢過設計單位(
      即上訴人），準備拿原設計的圖到現在的施工位置施工是
      否適當，設計單位有表達可以，才會發生這連串施工上的
      問題，我們覺得設計單位有點草率。（問：上訴人以ＬＣ
      Ｂ混凝土代替原有之級配料，是否有助於提升跑道板塊整
      體之抗彎強度，減少板塊之破損？上訴人以ＬＣＢ混凝土
      代替原有級配料之設計工法，相較於原工法需植筋密合後
      始能施工，是否較為簡易？並有助於節省整體工程之時間
      ？上訴人未於新舊板塊接縫處設計繫筋或縫筋，而以ＬＣ
      Ｂ混凝土取代級配料提升底層強度，較之原工法需在舊有
      道面之混凝接面挖洞後植入鋼筋與灌漿，是否較可避免道
      面之破壤？若以採用原工法之於新舊板塊接面處植入鋼筋
      ，若接合不確實，是否失敗率甚高？）ＬＣＢ混凝土屬硬
      質的底層，不透水，又跟週邊材質不同，因為週邊屬於軟
      性級配，軟性透水，因為不同材質，在設計上我們不建議
      這樣做，這是非常不理想的設計。」等語 (本院92年度上
      字卷第161、162頁），且有「中正機場跑滑道道面翻修工
      程及機場北側滑行道停機坪道面伸縮縫更新工程」發包文
      件第四次修正文件研討會之會議紀錄在卷可稽 (本院上開
      卷第82至84頁），足見上訴人就系爭ＮＳ滑行道翻修工程
      規劃設計之瑕疵，雖非故意所致，亦難辭過失之責。
    4.被上訴人以會議決議事項載明「(二)圖號Ｓ－2之道面翻修
      剖面圖，若翻修道面設計厚度 (41ＣＭ)與現有道面厚度
      (38ＣＭ)不同時，則與該圖表示不符 (如06－24跑道Ｓ6
      滑行道等），並重新核算相關數量及新舊道面銜接處因級
      配層高低差，爾後可能產生積水現象破壞道面，請研議改
      善‧‧‧(四)新舊道面銜接處，級配經挖除擾動，再夯實不
      易，請訂定嚴謹施工條款、程序，以利施工依據。‧‧‧
      (七)圖號Ｓ－3之詳圖Ｂ，有繫桿施工縫部分，在道面翻修
      時，請考量是否更換，若不須更換，請訂定嚴謹施工程序
      、條款，以防施工損壤。‧‧‧(八)前述修正各項，經當面
      告知中原公司（即上訴人），該公司承諾將於一週內修正
      完成後將發包文件送交本站（即被上訴人）」等語 (本院
      卷第83、84頁），上訴人卻不予置理，未掌握充分修正設
      計之機會，致施工單位依其設計施工之結果，產生ＮＳ滑
      行道有冒漿嚴重破壞版塊而導致滑行道無法正常使用之情
      形，主張本件產生之工程瑕疵係可歸責於上訴人設計上之
      重大過失所致云云。上訴人則以其已依系爭合約第3條第1
      項第1款、第8款，第4條、第14條第1項約定，在採用ＬＣ
      Ｂ混凝土代替原設計前，告知被上訴人，報請被上訴人核
      准等語置辯。查，被上訴人雖於87年3月9日之會議上提及
      「‧‧‧新舊道面銜接處因級配層高低差，爾後可能產生
      積水現象破壞道面，請研擬改善、防患之可行性」等語（
      本院上字卷第83頁），惟此係指級配層「高低差」，可能
      產生積水現象，而非質疑不宜以不透水之ＬＣＢ混凝土施
      作。此觀上訴人於87年3月25日以中原字第029號針對前
      揭第四次修正會議，函送處理情形，其中關於級配層「高
      低差」覆稱於施工特定條款2 -1節已說明（本院更一審卷
      一第46頁），而該條款記載「整修完成之道床面其高程容
      許誤差為+1.2公分、-2公分，且不得有連續性之正差或負
      差之情形出現」（同上述卷第49頁），足證被上訴人主張
      其已就ＬＣＢ混凝土施作之不透水性提醒上訴人，上訴人
      仍未作防範及處理，欠缺普通人之注意云云，並不可採；
      且上訴人亦非對被上訴人之會議結論不予置理，被上訴人
      係收到上訴人前開文件審核無誤後始正式發包施作，應係
      認同上訴人之修正方案。被上訴人固主張前述第四次會議
      係為求會議紀錄之簡潔，將相關聯之高低差問題合併記載
      ，並非未提醒上訴人ＬＣＢ混凝土施作之不透水性，並引
      用鑑定報告之內容為證；但鑑定報告之參考資料亦係會議
      紀錄，會議紀錄之記載既未明載被上訴人質疑ＬＣＢ之不
      透水性，被上訴人執會議紀錄主張上訴人應負重大過失責
      任，洵無足採。被上訴人另舉證人丙○○到院證稱曾提醒
      上訴人ＬＣＢ之不透水性云云；遑論證人係被上訴人之承
      辦人，與被上訴人利害與共，證詞難期公允，且證人證稱
      上訴人公司有人口頭保證不會積水，但究係何人為保證則
      不復記憶，嗣後亦同意以ＬＣＢ取代既有之級配等語（本
      院卷第27頁）。如被上訴人主張上開設計之缺失，一般人
      均得注意，則被上訴人明知其情，仍同意按此設計施工，
      豈能事後指摘上訴人係有重大過失？況依證人之證詞「（
      問：如果上面的防水系統做的好，是否會造成下面的積水
      問題？）答：施工品質很好，但是飛機在動，因為那是屬
      於填縫料難免會有裂開，水就會滲下去積在那裡，級配有
      孔隙，ＬＣＢ混凝土比較沒有孔隙」（本院卷第27頁反面
      ），益證被上訴人明知ＬＣＢ之不透水性，但仍同意上訴
      人之設計。再者，受被上訴人委任監造施工具有專業知識
      之財團法人中華顧問工程公司，其與被上訴人訂定之施工
      監造合約第2條之服務內容，包括「提供有關施工改進事
      項之建議」（本院更一審卷一第238頁），如上訴人之設
      計有明顯缺失欠缺普通人之注意，監造之工程顧問公司當
      會提出改進事項之建議，其既然未提出亦無任何質疑，足
      認被上訴人主張上訴人之設計欠缺普通人之注意具有重大
      過失云云，尚非可採。
    5.上訴人辯稱系爭ＮＳ滑行道發生冒漿致破壞版塊，係因原
      始設計時未做整體考量所致，上訴人僅承攬「道面翻修工
      程」、「道面伸縮縫更新工程」及該工程之規劃設計（含
      相關測量），並非全面性之設計、整修及測量，自不能改
      變原始排水設計，亦非本件委託服務內容，且因排水多由
      高處往低處流動，而道面較兩側草坪為高，故如伸縮縫施
      工良好，雨水即不會經由縫隙滲入，則版下無水自不生冒
      漿之情形，又本件工程與地質調查全不相干，系爭合約亦
      未要求上訴人應做地質調查，上訴人根本無為地質調查之
      義務云云。惟查，系爭合約第 3條就上訴人應提供之服務
      約定：「一、工程規劃設計：(一)乙方（即上訴人）應本專
      業精神完成合約內容各項規劃設計服務。1.乙方應確保其
      完成有關物料採購及工程發包所需之規範、設計及所有文
      件，均按適當之工程專業方法‧‧‧(二)乙方應辦理相關測
      量，並提送測量成果報告‧‧‧二、相關測量：乙方應做
      必要之相關測量，並提示成果報告書五份及全套電腦檔案
      」；第14條約定：「補充規定：(二)乙方辦理合約規定之服
      務時，應以專業之技術、謹慎與勤勉之態度，履行其合約
      責任，擔任甲方之忠實顧問，隨時保障甲方之權益。對於
      工程界認為適當之技術水準與實務所必要，以及按合約規
      定應辦理之服務，不得因甲方之書面意見、指示或核定而
      影響、減少、免除或解除乙方應盡之義務」等語（原審卷
      第16、17、24頁），顯見上訴人依系爭合約應以適當之工
      程專業方法完成本件規劃設計，並應做必要之相關測量，
      且對於工程界認為適當之技術水準與實務所必要，以及按
      合約規定應辦理之服務，均無得減少、免除或解除其義務
      之例外，故上訴人自有就系爭工程設施提供整體、一致性
      考量之規劃設計義務，其為相關之測量及地質調查即屬必
      要，上訴人否認有此義務，屬卸責之詞，不值採信。
  (二)被上訴人對上訴人有損害賠償請求權：
    1.按因可歸責於承攬人之事由，致工作物發生瑕疵者，定作
      人得請求損害賠償，民法第495條第1項定有明文；又系爭
      合約第14條補充規定第 6款約定：「如乙方（即上訴人）
      所提供之服務有任何失誤、缺陷、瑕疵及其他不符合合約
      之情形時，甲方（即被上訴人）得暫緩支付該缺失部份之
      服務費用，乙方應自費採取補救措施且限期改正完成。如
      因乙方之服務缺失，或因服務缺失而延誤甲方重要業務之
      執行，造成工程或甲方之損害，且該缺失無法補正或補正
      對甲方並無實益者，乙方應就甲方所受之損害負賠償責任
      。」，本件系爭ＮＳ滑行道工程有冒漿嚴重破壞版塊而導
      致滑行道無法正常使用之瑕疵，而該瑕疵係可歸責於承攬
      人即上訴人，已如前述，且採用ＬＣＢ設計已施作完成，
      必須拆除重作無從補正，則定作人即被上訴人自得請求上
      訴人負損害賠償責任。
    2.系爭ＮＳ滑行道建造費用為4,692,691元，此為兩造所不
      爭執，揆諸前開台灣省土木技師公會鑑定報告，上訴人對
      於此項工程之瑕疵合計應負70%責任，尚堪採認，故上訴
      人應負損害賠償之金額為3,284,883元（0000000 x7/10=
      0000000）。
  (三)上訴人得依系爭合約第14條第7款但書之約定，主張僅負限
    制責任：
    系爭合約第14條第7 款記載「乙方（即上訴人）應賠償甲方
    （即被上訴人）並保障甲方免受因乙方履行合約服務之一切
    作為之錯誤或疏失、或行為所導致之索賠、損害或賠償等情
    事。但如損害責任非因乙方之故意或重大過失所致者，則不
    論本合約之其他規定為何，乙方對本合約之責任應以本合約
    總金額為限」（原審卷第26頁）。按，所謂重大過失，係指
    顯然欠缺普通人之注意而言；與抽象輕過失，係欠缺善良管
    理人之注意（即依交易上一般觀念，認為有相當知識經驗及
    誠意之人應盡之注意）；具體之輕過失，係欠缺與處理自己
    事務為同一注意，自有不同。合約之所以有責任限制之約定
    ，無非慮及該工程之特殊性及承攬之廠商實際上所能賠償之
    能力，若無責任限制之約定，恐無任何一家公司願意承攬此
    類工程。如上所述，被上訴人主張上訴人應負重大過失責任
    ，並不足採，則上訴人抗辯其既無故意或重大過失，至多僅
    須負擔合約總金額1,133,579元之限制責任，應屬可採。上
    訴人交付被上訴人之履約保證金50萬元及系爭合約尾款319,
    068元，現仍由被上訴人扣留，並未返還及給付上訴人，此
    為被上訴人所不爭執。原法院依被上訴人主張之計算方式（
    原審卷第11頁），扣除履約保證金及合約尾款，命上訴人給
    付被上訴人2,465,815元本息（0000000－000000－000000＝
    0000000），上訴人抗辯被上訴人請求2,465,815元過高（本
    院上字卷第121頁），核其真意係賠償金額以本件規劃設計
    服務費1,133,579元為限，但應扣除保證金50萬元及尾款319
    ,068 元，則上訴人應給付被上訴人之金額為314,511元（00
    00000－000000－000000＝314511）。
六、綜上所述，被上訴人本於系爭合約第14條第6款之約定，請
    求上訴人賠償3,284,883元，扣抵上訴人之履約保證金50萬
    元及系爭合約服務費尾款319,068元後，請求上訴人賠償2,4
    65,815元，及自起訴狀繕本送達上訴人之翌日（92年4月26
    日）起至清償日止按年息5%計算之利息，於314,511元及自9
    2年4月26日起算之法定遲延利息部分，為有理由，應予准許
    。逾此所為請求，為無理由，應予駁回。原審就超過上開應
    准許部分，為上訴人敗訴之判決，自有未洽。上訴意旨就此
    部分指摘原判決不當，求予廢棄改判，為有理由，爰由本院
    廢棄改判如主文第2項所示。至於上開應准許部分，原審判
    命上訴人給付，核無違誤，上訴意旨，就此部分，仍執陳詞
    ，指摘原判決不當，求予廢棄，為無理由，應駁回其上訴。
    上訴人敗訴部分係不得上訴第三審，原判決主文第3項關於
    假執行之諭知，即無必要，應予廢棄。
七、本件事證已臻明確，兩造其餘之攻擊、防禦方法核與判決結
    果不生影響，爰毋庸一一論述，併此敘明。
八、據上論結，本件上訴為一部有理由，一部無理由，依民事訴
    訟法第450條、第449條第1項、第79條，判決如主文。
中    華    民    國    98    年    1    月    23     日
                    民事第二庭
                        審判長法  官  吳謙仁
                              法  官  李瓊蔭
                              法  官  蘇瑞華
正本係照原本作成。
被上訴人交通部民用航空局桃園國際航空站（即原交通部民用航
空局中正國際航空站）如不服本判決，應於收受送達後20日內向
本院提出上訴書狀，其未表明上訴理由者，應於提出上訴後20日
內向本院補提理由書狀（均須按他造當事人之人數附繕本）上訴
時應提出委任律師或具有律師資格之人之委任狀；委任有律師資
格者，另應附具律師資格證書及釋明委任人與受任人有民事訴訟
法第466條之1第1項但書或第2項（詳附註）所定關係之釋明文書
影本。
上訴人中原工程顧問有限公司不得上訴。
中    華    民    國    98    年    1     月    23    日
                              書記官  賴以真
附註：
民事訴訟法第466條之1（第1項、第2項）：
對於第二審判決上訴，上訴人應委任律師為訴訟代理人。但上訴
人或其他法定代理人具有律師資格者，不在此限。
上訴人之配偶、三親等內之血親、二親等內之姻親，或上訴人為
法人、中央或地方機關時，其所屬專任人員具有律師資格並經法
院認為適當者，亦得為第三審訴訟代理人。


司法院資訊處製作；財團法人民間司法改革基金會備份。
